---
title: "AE3"
author: "Dario Chávez & Elkin Rodríguez"
date: "`r Sys.Date()`"
output: html_document
---

## Suprimir mensajes de advertencia al cargar 'dplyr'

capture.output(suppressPackageStartupMessages(library(dplyr)), type = "message")

## Cargar librerías

library(readr) library(stringr) library(dplyr) library(ggplot2)
library(mltools) library(data.table) library(tidyr) library(lubridate)

## Pregunta 1

Descomprimir el fichero comprimido que contiene los registros del 
servidor, y a partir de los datos extraídos, cargar en data frame los 
registros con las peticiones servidas.  

```{r setup1, include=TRUE}

##PREGUNTA 1.1
## Cargar librerías
library(readr)
library(stringr)
library(dplyr)
library(ggplot2)
library(mltools)
library(data.table)
library(tidyr)
library(lubridate)

# Cargar el archivo que contiene la función procesar_dataset
source("procesar_dataset.R")

# Función para descomprimir el archivo
descomprimir_archivo <- function(zip_path, output_dir = "datos") {
  if (!dir.exists(output_dir)) {
    dir.create(output_dir) # Crear directorio si no existe
  }
  unzip(zip_path, exdir = output_dir)
  cat("Archivo descomprimido en:", output_dir, "\n")
  
  # Retornar la ruta del archivo extraído
  list.files(output_dir, full.names = TRUE)
}
```

## Pregunta 2

Incluid en el documento un apartado con la descripción de los datos 
analizados: fuente, tipología, descripción de la información contenida 
(los diferentes campos) y sus valores. 

```{r setup2, include=TRUE}
# Función para describir el dataset
describir_datos <- function(dataset) {
  cat("\n--- Descripción de los datos ---\n")
  cat("1. Fuente: Logs de servidor Apache\n")
  cat("2. Tipología: Peticiones HTTP procesadas por el servidor\n")
  cat("3. Campos:\n")
  cat("   - Site: Dirección IP del cliente\n")
  cat("   - Timestamp: Fecha y hora de la petición\n")
  cat("   - Metodo: Método HTTP usado (GET, POST, etc.)\n")
  cat("   - Endpoint: Recurso solicitado\n")
  cat("   - Protocolo: Versión del protocolo HTTP\n")
  cat("   - Respuesta_http: Código de estado HTTP\n")
  cat("   - Bytes: Tamaño de la respuesta en bytes\n")
  cat("\nValores de ejemplo:\n")
  print(head(dataset))
}

```

## Pregunta 3

Aprovechando que los datos a analizar son los mismos de la primera 
práctica, para esta entrega es imprescindible que los datos estén en 
formato de “datos elegantes”. 

```{r setup3, include=TRUE}
##La limpieza y formateo se realiza en la funcion de procesamiento del dataset
procesar_dataset <- function(file_path = "datos/epa-http.csv") {
  # Leer y procesar el archivo
  dataset <- suppressWarnings(read_table(
    file_path,
    col_names = FALSE,
    na = c("", "NA", "NULL"),
    col_types = cols(
      X1 = col_character(),
      X2 = col_character(),
      X3 = col_character(),
      X4 = col_character(),
      X5 = col_character(),
      X6 = col_integer(),
      X7 = col_integer()
    )
  ))
  
  # Reemplazar valores NA
  dataset$X6[is.na(dataset$X6)] <- 0
  dataset$X7[is.na(dataset$X7)] <- 0
  
  # Cambiar nombres de columnas
  colnames(dataset) <- c("Site", "Timestamp", "Metodo", "Endpoint", "Protocolo", "Respuesta_http", "Bytes")
  
  # Limpiar columnas
  dataset$Metodo <- str_replace_all(dataset$Metodo, '"', "")
  dataset$Protocolo <- str_replace_all(dataset$Protocolo, '"', "")
  dataset$Timestamp <- str_replace_all(dataset$Timestamp, "\\[|\\]", "")
  # Procesar el Timestamp (separar y convertir)
 
  #no se encontro una el anyo ni el dia entonces se toma por defecto 2025-01
  # Dividir el Timestamp en Día, Hora, Minuto, Segundo
  dataset <- dataset %>%
    mutate(
      Dia = as.numeric(str_split_fixed(Timestamp, ":", 4)[, 1]),
      Hora = as.numeric(str_split_fixed(Timestamp, ":", 4)[, 2]),
      Minuto = as.numeric(str_split_fixed(Timestamp, ":", 4)[, 3]),
      Segundo = as.numeric(str_split_fixed(Timestamp, ":", 4)[, 4])
    )
  
  # Crear la columna FechaHora
  dataset <- dataset %>%
    mutate(
      FechaHora = as.POSIXct("2025-01-01 00:00:00", tz = "UTC") +
        days(Dia - 1) + hours(Hora) + minutes(Minuto) + seconds(Segundo)
    )
  
  dataset$FechaHora <- as.POSIXct(dataset$FechaHora, format = "%Y-%m-%d %H:%M:%S")
  
  # Crear columna adicional para longitud de Endpoint
  dataset <- dataset %>% mutate(Longitud_Endpoint = str_length(Endpoint))
  
  return(dataset)
}

```

## Pregunta 4

Identificar el número único de usuarios que han interactuado 
directamente con el servidor de forma segregada según si los usuarios 
han tenido algún tipo de error en las distintas peticiones ofrecidas por el
servidor. 

```{r setup4, include=TRUE}

explorar_datos <- function(dataset) {
  # Crear una columna para clasificar si la respuesta tiene error
  dataset <- dataset %>%
    mutate(
      Tiene_error = Respuesta_http >= 400,
      Tipo_error = case_when(
        Respuesta_http >= 400 & Respuesta_http < 500 ~ "4xx (Error del cliente)",
        Respuesta_http >= 500 ~ "5xx (Error del servidor)",
        TRUE ~ "Sin error"
      )
    )
  
  # Contar usuarios únicos que han tenido errores o no
  usuarios_por_error <- dataset %>%
    group_by(Tiene_error) %>%
    summarise(Usuarios_unicos = n_distinct(Site)) %>%
    mutate(Descripcion = if_else(Tiene_error, "Con error", "Sin error"))
  
  # Desglose de usuarios según el tipo de error
  usuarios_por_tipo_error <- dataset %>%
    filter(Tiene_error) %>%
    group_by(Tipo_error) %>%
    summarise(Usuarios_unicos = n_distinct(Site))
  
  # Mostrar resultados
  cat("\nNúmero de usuarios únicos según si tuvieron errores:\n")
  print(usuarios_por_error)
  
  cat("\nDesglose de usuarios únicos por tipo de error:\n")
  print(usuarios_por_tipo_error)
  
  # Retornar tablas para su uso posterior
  list(usuarios_por_error = usuarios_por_error, usuarios_por_tipo_error = usuarios_por_tipo_error)
}
# Llamar a la función con el dataset procesado
resultados_exploracion <- explorar_datos(dataset)

```

## Pregunta 5

Analizar los distintos tipos de peticiones HTTP (GET, POST, PUT, DELETE) 
gestionadas por el servidor, identificando la frecuencia de cada una de 
estas. Repetir el análisis, esta vez filtrando previamente aquellas 
peticiones correspondientes a recursos ofrecidos de tipo imagen.  

```{r setup5, include=TRUE}

analizar_peticiones_http <- function(dataset) {
  # Frecuencia de métodos HTTP en general
  frecuencia_metodos <- dataset %>%
    group_by(Metodo) %>%
    summarise(Frecuencia = n()) %>%
    arrange(desc(Frecuencia))
  
  # Filtrar peticiones que corresponden a imágenes
  extensiones_imagen <- c(".jpg", ".jpeg", ".png", ".gif", ".bmp", ".webp", ".svg")
  dataset_imagenes <- dataset %>%
    filter(str_detect(tolower(Endpoint), paste(extensiones_imagen, collapse = "|")))
  
  # Frecuencia de métodos HTTP para peticiones a imágenes
  frecuencia_metodos_imagenes <- dataset_imagenes %>%
    group_by(Metodo) %>%
    summarise(Frecuencia = n()) %>%
    arrange(desc(Frecuencia))
  
  # Mostrar resultados
  cat("\nFrecuencia de métodos HTTP en general:\n")
  print(frecuencia_metodos)
  
  cat("\nFrecuencia de métodos HTTP para recursos de tipo imagen:\n")
  print(frecuencia_metodos_imagenes)
  
  # Retornar los resultados para uso posterior
  list(
    general = frecuencia_metodos,
    imagenes = frecuencia_metodos_imagenes
  )
}

# Llamar a la función con el dataset procesado
resultados_peticiones <- analizar_peticiones_http(dataset)


```

## Pregunta 6

Generar al menos 2 gráficos distintos que permitan visualizar alguna 
característica relevante de los datos analizados.    

Estos deberán representar por lo menos 1 o 2 variables diferentes del 
data frame. Describid el gráfico e indicad cualquier observación 
destacable que se pueda apreciar gracias a la representación gráfica.

```{r setup6, include=TRUE}
summary(dataset)

#Crear un grafico en base a respuestas del servidor
# Resumir códigos de estado
Respuesta_summary <- table(dataset$Respuesta_http)
Respuesta_percent <- prop.table(Respuesta_summary) * 100
# Darle color al pastel
library(RColorBrewer)
myPalette <- brewer.pal(5, "Set2") 

# Crear gráfico de pastel
pie_chart <- pie(
  Respuesta_percent,
  labels = paste0(names(Respuesta_percent), " (", round(Respuesta_percent, 1), "%)"),
  main = "Distribución de Códigos Respuestas Http",border="white", col=myPalette
)


#Crear un grafico en base a los Metodos usados
# Resumir códigos de estado
Metodo_summary <- table(dataset$Metodo)
Metodo_percent <- prop.table(Metodo_summary) * 100
# Darle color al pastel
library(RColorBrewer)
myPalette <- brewer.pal(5, "Set3") 

# Crear gráfico de pastel
pie_chart <- pie(
  Metodo_percent,
  labels = paste0(names(Metodo_percent), " (", round(Metodo_percent, 1), "%)"),
  main = "Distribución de Metodos",border="white", col=myPalette
)


```

## Pregunta 7

Generar un gráfico que permita visualizar el número de peticiones 
servidas a lo largo del tiempo. 

```{r setup7, include=TRUE}

# Agrupar por intervalo de tiempo (por ejemplo, cada hora) y contar las peticiones
dataset_FrecFecha <- dataset %>%
  mutate(Hour = floor_date(FechaHora, "hour")) %>%
  group_by(Hour) %>%
  summarise(Count = n())


ggplot(dataset_FrecFecha, aes(x = Hour, y = Count)) +
  geom_line(color = "blue") +
  labs(title = "Número de Peticiones Servidas a lo Largo del Tiempo",
       x = "Fecha y Hora",
       y = "Número de Peticiones") +
  theme_minimal()

```

## Pregunta 8

Utilizando un algoritmo de aprendizaje no supervisado, realizad un 
análisis de clústering con k-means para los datos del servidor.  

```{r setup8, include=TRUE}
analizar_clustering <- function(dataset, valores_k = c(3, 5)) {
  # Paso 1: Generar la columna Longitud_Endpoint
  dataset <- dataset %>%
    mutate(Longitud_Endpoint = str_length(Endpoint))
  
  # Paso 2: Convertir columnas categóricas a numéricas con one_hot
  dataset_one_hot <- one_hot(as.data.table(dataset), sparsifyNAs = TRUE)
  
  # Paso 3: Seleccionar solo columnas numéricas
  dataset_numerico <- dataset_one_hot %>%
    select_if(is.numeric) %>%
    mutate_all(~replace(., is.na(.), 0)) # Imputar NAs con 0
  
  # Almacenar resultados de clustering
  resultados_kmeans <- list()
  
  # Paso 4: Ejecutar k-means con distintos valores de k
  for (k in valores_k) {
    set.seed(123) # Para reproducibilidad
    modelo_kmeans <- kmeans(dataset_numerico, centers = k, nstart = 10)
    
    # Guardar resultados en el dataset
    dataset_numerico <- dataset_numerico %>%
      mutate(Cluster = modelo_kmeans$cluster)
    
    # Guardar resultados en la lista
    resultados_kmeans[[paste0("k=", k)]] <- list(
      modelo = modelo_kmeans,
      dataset_clusterizado = dataset_numerico
    )
  }
  
  return(resultados_kmeans)
}

# Paso 5: Visualizar resultados de clustering
visualizar_clustering <- function(resultados_kmeans, k) {
  # Extraer dataset clusterizado para el valor de k especificado
  dataset_clusterizado <- resultados_kmeans[[paste0("k=", k)]]$dataset_clusterizado
  
  # Graficar los primeros dos componentes principales para visualización
  ggplot(dataset_clusterizado, aes(x = Longitud_Endpoint, y = Bytes, color = factor(Cluster))) +
    geom_point(alpha = 0.7) +
    labs(
      title = paste("Clustering con k =", k),
      x = "Longitud del Endpoint",
      y = "Bytes Servidos",
      color = "Clúster"
    ) +
    theme_minimal()
}

# Llamar a las funciones con tu dataset procesado
valores_k <- c(3, 5) # Elegir valores para k
resultados_kmeans <- analizar_clustering(dataset, valores_k)

# Visualizar los resultados para k = 3
visualizar_clustering(resultados_kmeans, k = 3)


```

## Pregunta 9

Representad visualmente en gráficos de tipo scatter plot el resultado de 
vuestros clústering y interpretad el resultado obtenido (describid las 
características de los distintos grupos) con los 2 valores distintos de k 
probados en el apartado anterior en función de los valores de las variables y el número de clúster asignado.   

```{r setup9, include=TRUE}
# Función para graficar clústeres
graficar_clusters <- function(resultados_kmeans, k, var_x, var_y) {
  # Extraer dataset clusterizado para el valor de k especificado
  dataset_clusterizado <- resultados_kmeans[[paste0("k=", k)]]$dataset_clusterizado
  
  # Crear scatter plot
  ggplot(dataset_clusterizado, aes_string(x = var_x, y = var_y, color = "factor(Cluster)")) +
    geom_point(alpha = 0.7, size = 2) +
    labs(
      title = paste("Clustering con k =", k),
      x = var_x,
      y = var_y,
      color = "Clúster"
    ) +
    theme_minimal()
}

# Función para seleccionar ejemplos representativos
mostrar_ejemplos <- function(resultados_kmeans, k, n = 5) {
  # Extraer dataset clusterizado para el valor de k especificado
  dataset_clusterizado <- resultados_kmeans[[paste0("k=", k)]]$dataset_clusterizado
  
  # Seleccionar ejemplos aleatorios por clúster
  ejemplos <- dataset_clusterizado %>%
    group_by(Cluster) %>%
    sample_n(min(n(), n)) %>%
    ungroup()
  
  return(ejemplos)
}

# Generar gráficos para k = 3 y k = 5
graficar_clusters(resultados_kmeans, k = 3, var_x = "Longitud_Endpoint", var_y = "Bytes")
graficar_clusters(resultados_kmeans, k = 5, var_x = "Longitud_Endpoint", var_y = "Bytes")

# Mostrar ejemplos representativos para k = 3
ejemplos_k3 <- mostrar_ejemplos(resultados_kmeans, k = 3, n = 5)
print("Ejemplos representativos para k = 3:")
print(ejemplos_k3)

# Mostrar ejemplos representativos para k = 5
ejemplos_k5 <- mostrar_ejemplos(resultados_kmeans, k = 5, n = 5)
print("Ejemplos representativos para k = 5:")
print(ejemplos_k5)

```